【裁判字號】    91,訴,336
【裁判日期】    920415
【裁判案由】    返還不當得利
【裁判全文】
臺灣苗栗地方法院民事判決  九十一年度訴字第三三六號
    原      告  甲○○
    訴訟代理人  丁○○
    被      告  丙○○
                        送達代.
右當事人間請求返還不當得利等事件，本院判決如左：
    主      文
原告之訴及假執行之聲請均駁回。
訴訟費用由原告負擔。
    事      實
甲、原告方面：
  壹、聲明：
    一、被告應將坐落苗栗縣公館鄉○○段一七九地號地目田面積○‧○六二七二一
        公頃及同段一八一地號地目田面積○‧○四六九一三公頃，應有部分各八分
        之一移轉登記予原告。
    二、願供擔保請准宣告假執行。
  貳、陳述：
    一、被告與訴外人林錦芳、賴武男、丁○○於民國六十九年間訂立共同投資承購
        土地及合建房屋合約書（下稱共同投資合約書），約定共同承購苗栗縣公館
        鄉○○段一七九、一八一地號兩筆土地（下稱系爭二筆土地），每人各出資
        四分之一，被告所有四分之一權利以其兄弟賴武男名義登記（連同賴武男所
        有四分之一權利，共登記應有部分二分之一為賴武男名義），訴外人林錦芳
        因以支票向原告借款，且無任何擔保品，遂同意以其所有四分之一權利登記
        為原告名義（連同原告之夫丁○○所有四分之一權利，共登記應有部分二分
        之一為原告名義），並約定林錦芳無力清償借款時，以其四分之一權利與債
        務相抵銷。
    二、嗣右開四人於七十二年十月間終止前開共同投資合約，另訂立合建土地房屋
        分配切結書載明：共同投資人間均按四分之一比例分配共同投資承購之土地
        及房屋，並於一個月內辦理移轉登記，林錦芳溢收之股款必須付清，且言明
        被告與訴外人林錦芳、賴武男應於十日內提出合夥結算書及退還丁○○合建
        房屋保證金二十萬元。然因被告與訴外人林錦芳、賴武男未依約提出合夥結
        算書及退還二十萬元，丁○○乃於七十三年三月一日以苗栗郵局第二八一號
        存證信函通知被告與訴外人林錦芳、賴武男終止四人間之共同投資合約，維
        持現狀，即土地、房屋登記何人名義即為何人所有。
    三、八十七年間，訴外人林錦芳明知其四分之一權利業經原告將之與所欠之支票
        借款相抵銷，已無任何權利存在，竟串通被告，由被告與林錦芳共同起訴，
        以登記名義人即原告與賴武男為被告，訴請原告與賴武男應各將系爭二筆土
        地其等登記之應有部分（二分之一）中之四分之一即八分之一移轉登記予被
        告及林錦芳，訴訟中賴武男並自認被告及林錦芳之主張為真實，致本院八十
        七年度訴字第三六五號判准其等之請求，則被告與林錦芳及其他共同投資人
        勾串，詐騙法院，利用法院之判決而為侵權行為，損害原告權利，自應將其
        所得系爭二筆土地應有部分各八分之一歸還原告。
    四、前開共同投資合約係存在於被告、林錦芳、賴武男與丁○○之間，則被告及
        林錦芳向未具合夥關係之原告訴請移轉登記系爭二筆土地應有部分各八分之
        一，於法無據；且被告明知前開共同投資合約業經終止（即丁○○於七十三
        年間以存證信函通知終止），竟於本院八十七年度訴字第三六五號民事事件
        中主張未終止，係背信及訴訟詐欺之行為，而不當得利，應將系爭二筆土地
        應有部分各八分之一歸還原告。
    五、被告係將其四分之一權利信託登記在賴武男名下，並非信託登記在原告名下
        ，故被告並無請求原告移轉應有部分之權利，然被告卻施用詐術，與其他共
        同投資人勾串，利用法院判准移轉登記而為侵權行為，損害原告權利；被告
        侵權行為所得之權利，為無法律上之原因，而得利益致原告受損害，亦為不
        當得利。爰依侵權行為及不當得利之規定，訴請被告應將系爭二筆土地應有
        部分各八分之一歸還原告，求為判決如訴之聲明第一項所示。
  參、證據：提出共同投資承購土地及合建房屋合約書、證明書、合建土地房屋分配
      切結書、存證信函四件、切結書、本院八十七年度訴字第三六五號民事判決及
      臺灣高等法院臺中分院八十八年度上字第四六號民事判決、民事起訴狀二件、
      民事準備書狀及土地登記謄本四件（均影本）為證。
乙、被告方面：
  壹、聲明：如主文第一項所示，並陳明願供擔保請准免為假執行。
  貳、陳述：
    一、被告與訴外人林錦芳、賴武男、丁○○於六十九年六月十七日訂立共同投資
        合約書，約定共同承購系爭二筆土地，並約定系爭二筆土地為方便起見，以
        原告（即丁○○之妻）與賴武男之名義向地政機關辦理登記，二人各登記應
        有部分二分之一，亦即系爭二筆土地係信託登記在原告與賴武男名下。嗣因
        上開共同投資合約書並未約定存續期間，且訂約已十餘年，原約定之目的已
        不存在，被告與林錦芳始共同對原告及賴武男提起所有權移轉登記訴訟，案
        經本院八十七年度訴字第三六五號民事判決原告及賴武男應各將系爭二筆土
        地應有部分各八分之一移轉登記予原告及林錦芳確定在案。
    二、依「共同投資承購土地及合建房屋合約書」第五條載明：「共同承購土地，
        因方便起見，由甲○○、賴武男二人名義向地政機關申請登記，所需費用及
        稅捐一切由投資人平均負擔」，足徵當時合資購買系爭二筆土地係信託登記
        在原告及賴武男名下，並無原告所陳「被告部分係信託登記在賴武男名下，
        林錦芳部分始信託登記在原告名下」之情事，從而，被告與訴外人林錦芳就
        系爭二筆土地對於原告及賴武男既各有八分之一之權利，於信託關係終止後
        ，得向其等請求移轉登記應得之部分，乃屬當然。是以原告主張被告之權利
        信託在賴武男名下，林錦芳之權利始信託在其名下云云，與契約明文之約定
        不符，並不足採。
    三、原告主張被告有侵權行為，自應就被告有何故意、過失，且不法侵害其權利
        等法定構成要件，盡其舉證之責任，然原告就其主張被告與訴外人林錦芳勾
        串，以詐術利用法院判決而為侵權行為之積極事實，並未舉證以實其說，其
        主張已乏依據。
    四、系爭二筆土地糾紛早經法院判決確定，原告聲請再審亦經最高法院八十九年
        度台聲字第二四三號裁定駁回在案，原告若仍有不甘服之情事，應另尋途徑
        救濟，不得再以被告所為係侵權行為及不當得利為由，重新訴請法院審理已
        經判決確定之案件，原告所為已違反一事不再理之原則。
  參、證據：提出共同投資承購土地及合建房屋合約書、買賣合建合約書、本院八十
      七年度訴字第三六五號民事判決、臺灣高等法院臺中分院八十八年度上字第四
      六號民事判決、最高法院八十八年度臺上字第三一四七號民事裁定及最高法院
      八十九年度台聲字第二四三號民事裁定各一件（均影本）為證。
丙、本院依職權調取本院八十七年度訴字第三六五號民事卷宗、臺灣高等法院臺中分
    院八十八年度上字第四六號民事卷宗及最高法院八十八年度臺上字第三一四七號
    民事卷宗。
    理      由
一、按「其他因不動產涉訟者，得由不動產所在地之法院管轄」民事訴訟法第十條第
    二項定有明文，所謂其他因不動產涉訟，係指因不動產之物權或其分割或經界以
    外，與不動產有關之一切事項涉訟者而言，最高法院八十六年度臺抗字第七九號
    判決可資參照。本件原告依據侵權行為損害賠償請求權及不當得利返還請求權，
    訴請被告應將坐落苗栗縣公館鄉○○段一七九、一八一地號土地應有部分各八分
    之一移轉登記予原告，顯係其他因不動產涉訟事件，依首揭規定，本院自有管轄
    權，被告聲請將本案移送臺灣桃園地方法院審理，洵非有據，合先敘明。
二、原告起訴主張：被告與訴外人林錦芳、賴武男、丁○○於六十九年間訂立共同投
    資合約書，約定共同承購苗栗縣公館鄉○○段一七九、一八一地號兩筆土地，每
    人各出資四分之一，被告所有四分之一權利以賴武男名義登記，連同賴武男所有
    四分之一權利，共登記應有部分二分之一為賴武男名義，訴外人林錦芳因以支票
    向原告借款，且無任何擔保品，遂將其四分之一權利登記為原告名義，連同原告
    之夫丁○○所有四分之一權利，共登記應有部分二分之一為原告名義，並約定林
    錦芳無力清償借款時，以其四分之一權利抵銷債務。嗣前開共同投資合約於七十
    二年十月間終止，另訂立合建土地房屋分配切結書載明：被告及林錦芳、賴武男
    應於十日內提出合夥結算書及退還丁○○合建房屋保證金二十萬元。然因被告與
    林錦芳、賴武男未依約履行，丁○○遂於七十三年三月一日以苗栗郵局第二八一
    號存證信函通知上開三人終止共同投資合約，並表明權利狀態維持現狀，即土地
    、房屋登記何人名義即為何人所有。八十七年間，訴外人林錦芳明知其四分之一
    權利業經原告將之與所欠支票借款相抵銷，已無任何權利存在，竟串通被告，由
    被告與林錦芳共同起訴，以登記名義人即原告與賴武男為被告，訴請原告與賴武
    男應各將系爭二筆土地其等登記之應有部分（二分之一）中之四分之一即八分之
    一移轉登記予被告及林錦芳，訴訟中賴武男並自認被告及林錦芳之主張為真實，
    致本院八十七年度訴字第三六五號判決被告與林錦芳勝訴確定，則被告與其他共
    同投資人勾串，利用上開法院判決而侵害原告之權利，已構成侵權行為。又被告
    明知共同投資合約業經丁○○於七十三年三月一日終止，竟於本院八十七年度訴
    字第三六五號案件中向法院詐稱未終止，為訴訟詐欺行為，亦屬侵害原告權利之
    侵權行為。再者，被告係將其四分之一權利信託登記在賴武男名下，並非信託登
    記在原告名下，然被告卻與其他共同投資人勾串，詐騙法院，致法院為不利於原
    告之判決，亦屬侵權行為。而被告侵權行為所得之權利，為無法律上之原因，而
    得利益致原告受損害，亦為不當得利，爰依侵權行為及不當得利之規定，請求被
    告應將系爭二筆土地應有部分各八分之一歸還原告等語。
三、被告則以：共同投資合約書第五條載明：「共同承購土地，因方便起見，由甲○
    ○、賴武男二人名義向地政機關申請登記，所需費用及稅捐一切由投資人平均負
    擔」，足徵當時合資購買系爭二筆土地係信託登記在原告及賴武男名下，並無如
    原告所陳「被告部分係信託登記在賴武男名下，林錦芳部分始信託登記在原告名
    下」之情，從而，被告與林錦芳、賴武男、丁○○合資購買系爭二筆土地，既約
    定以原告及賴武男應有部分各二分之一向地政機關辦理登記，被告對於原告及賴
    武男自各有八分之一之權利，於信託關係終止後，得向其等請求移轉登記應得之
    部分，乃屬當然。原告主張被告之權利信託在賴武男名下，林錦芳部分始信託在
    其名下云云，與契約明文之約定不符，並不足採。又原告就其主張被告與林錦芳
    勾串，利用法院判決而為侵權行為之積極事實，並未舉證以實其說，其主張已乏
    依據。系爭二筆土地糾紛早經法院判決確定，原告提起本訴違反一事不再理之原
    則等語，資為抗辯。
四、經查：被告與訴外人林錦芳、賴武男、丁○○於六十九年六月十七日訂立共同投
    資合約書，約定共同承購系爭二筆土地，每人各出資四分之一，並約定系爭二筆
    土地為方便起見，以原告（即丁○○之妻）與賴武男之名義向地政機關辦理登記
    ，二人各登記應有部分二分之一；嗣被告與林錦芳於八十七年間以上開共同投資
    合約未定有存續期間，且訂約已十餘年，原約定之目的已不存在，而終止信託關
    係，共同對原告及賴武男訴請移轉系爭二筆土地應有部分各八分之一，經本院八
    十七年度訴字第三六五號民事判決被告及林錦芳勝訴確定，被告並已據此辦妥系
    爭二筆土地應有部分各八分之一之移轉登記等事實，有兩造所不爭執之共同投資
    合約書、土地登記謄本在卷可稽（見本院卷第九、十、七四、七七頁），復經本
    院依職權調取本院八十七年度訴字第三六五號民事卷宗（含臺灣高等法院臺中分
    院八十八年度上字第四六號民事卷宗及最高法院八十八年度臺上字第三一四七號
    民事卷宗）查明屬實。原告雖主張被告係詐騙法院，利用本院八十七年度訴字第
    三六五號判決，而取得系爭二筆土地應有部分各八分之一，為侵權行為及不當得
    利，應將其歸還原告云云，惟查：
（一）觀之被告與訴外人林錦芳、賴武男、丁○○訂立之共同投資合約書，其中第五
      條業已載明：「共同承購土地，因方便起見，由甲○○、賴武男二人名義向地
      政機關申請登記，所需費用及稅捐一切由投資人平均負擔」等語，揆其文義解
      釋，堪認當時係約定系爭二筆土地信託登記在原告及賴武男名下甚明，是信託
      關係終止時，被告及林錦芳各得向原告及賴武男請求其等登記之應有部分（二
      分之一）中之四分之一即八分之一權利，於法並無不合，本院八十七年度訴字
      第三六五號民事事件據此判決被告及林錦芳勝訴確定，並無違誤。原告主張被
      告四分之一權利係信託登記在賴武男名下，林錦芳四分之一權利始信託登記在
      其名下，被告無權請求其移轉土地，卻與其他共同投資人勾串，詐騙法院，致
      法院為不利於原告之判決，屬侵權行為云云，與契約明文約定之內容不符，並
      不足取。
（二）次按，合夥財產清償合夥債務後，其剩餘財產應返還各合夥人金錢，或按照各
      合夥人出資額之比例返還之。民法第六百九十七條第一、二項、第六百九十八
      條定有明文。本件原告固曾於七十三年三月一日以苗栗郵局第二八一號存證信
      函對被告及林錦芳、賴武男為終止前開共同投資合約之意思表示（見本院卷第
      一七至一九頁），然揆諸前揭規定，各共同投資人於合夥終止後，仍得就合夥
      之財產即系爭二筆土地取得分配之權利，原告主張其已以前開存證信函通知各
      共同投資人逾期未履行提出合夥結算書及退還丁○○合建房屋保證金二十萬元
      之約定即喪失分配權利，系爭二筆土地登記何人名義即為何人所有云云，顯屬
      無據，要非可採。從而原告主張被告明知上開共同投資合約已終止，卻於本院
      八十七年度訴字第三六五號事件中主張未終止，故意詐騙法院，亦屬侵權行為
      云云，亦無足採。
（三）原告再主張八十七年間，訴外人林錦芳明知其四分之一權利業經原告將之與所
      欠之支票借款相抵銷，已無任何權利存在，竟串通被告，由被告與林錦芳共同
      起訴，以登記名義人即原告與賴武男為被告，訴請原告與賴武男應各將系爭二
      筆土地其等登記之應有部分（二分之一）中之四分之一即八分之一移轉登記於
      被告及林錦芳，訴訟中賴武男並自認被告及林錦芳之主張為真實，致本院八十
      七年度訴字第三六五號判決被告及林錦芳勝訴確定，被告係施用詐術，利用法
      院判決而為侵權行為，損害原告權利；被告侵權行為所得之權利，為無法律上
      之原因，而得利益致原告受損害，亦為不當得利云云。惟為被告所否認，查原
      告主張被告有侵權行為，自應就被告有何故意、過失，且不法侵害其權利等法
      定構成要件，盡其舉證之責任，而原告就其主張被告與訴外人林錦芳勾串，以
      詐術利用法院判決而為侵權行為之積極事實，並未舉證以實其說，其主張即難
      採信。再者，被告依據法院之確定判決所為之土地移轉登記，有法律上之原因
      ，亦難謂為不當得利，從而原告之主張，顯非有理由。
（四）至被告辯稱系爭二筆土地移轉登記之糾紛，已經法院判決確定，原告再行提起
      本訴違反一事不再理原則云云，經查：本院八十七年度訴字第三六五號民事事
      件係被告與林錦芳對原告及賴武男終止信託關係，依據共同投資合約之約定請
      求登記名義人即原告及賴武男按出資比例移轉所有權之訴訟，與本件原告係依
      據侵權行為損害賠償請求權及不當得利返還請求權請求返還土地，其訴訟標的
      並不相同，要無一事不再理原則之適用，被告此部分抗辯，尚非可取，併予敘
      明。
五、綜上所述，原告之主張均不可採，從而原告依侵權行為及不當得利之法律關係請
    求被告應將坐落苗栗縣公館鄉○○段一七九地號地目田面積○‧○六二七二一公
    頃及同段一八一地號地目田面積○‧○四六九一三公頃，應有部分各八分之一移
    轉登記予原告，為無理由，應予駁回。原告之訴既經駁回，其假執行之聲請已失
    所附麗，應併予駁回。
六、本件事證已臻明確，兩造其餘攻擊防禦方法及舉證，核與判決無影響，無庸一一
    論列，附此敘明。
據上論結，本件原告之訴為無理由，依民事訴訟法第七十八條，判決如主文。
中      華      民      國      九十二      年      四    月    十五    日
                                  臺灣苗栗地方法院民事庭
~B法      官  黃佩韻
右為正本係照原本作成。
如對本判決上訴，須於判決送達後廿日內向本院提出上訴狀。
中      華      民      國      九十二      年      四    月    十五    日
~B法院書記官  籃營昌


司法院資訊處製作；財團法人民間司法改革基金會備份。
